【裁判字號】    96,上國更(一),1
【裁判日期】    970702
【裁判案由】    國家賠償等
【裁判全文】
臺灣高等法院高雄分院民事判決       96年度上國更(一)字第1號
上  訴  人  國立中山大學
法定代理人  丁○○
訴訟代理人  林石猛律師
            邱基峻律師
            蔡豐徽律師
複代理人    廖孟意律師
被上訴人    法務部行政執行署高雄行政執行處
法定代理人  甲○○
訴訟代理人  庚○○
被上訴人    台灣土地銀行股份有限公司鳳山分公司
法定代理人  己○○
訴訟代理人  戊○○
            丙○○
            乙○○
            辛○○
上列當事人間請求國家賠償等事件，上訴人對於中華民國93年11
月26日臺灣高雄地方法院93年度國字第6 號第一審判決提起上訴
，經最高法院第一次發回更審，本院於民國97年4 月2 日言詞辯
論終結，判決如下：
    主  文
原判決關於駁回上訴人後開第二項之訴，暨訴訟費用之裁判廢棄
。
上開廢棄部分，被上訴人法務部行政執行署高雄行政執行處應給
付上訴人新臺幣伍佰萬元，及自民國91年1 月9 日起，至清償日
止，按週年利率百分之五計算之利息
其餘上訴駁回。
第一、二審及發回前第三審訴訟費用由被上訴人法務部行政執行
署高雄行政執行處負擔四分之三，餘由上訴人負擔。
    事實及理由
一、被上訴人法務部行政執行署高雄行政執行處（下稱高雄行政
    執行處）法定代理人變更為甲○○，台灣銀行股份有限公司
    鳳山分公司（下稱土銀鳳山分行）法定代理人變更為己○○
    ，其二人並均聲明承受訴訟（分見本院卷第49、59頁），於
    法相符，應予准許。
二、上訴人主張︰訴外人華巍營造股份有限公司（下稱華巍公司
    ）承攬上訴人之理工學院第一研究大樓新建、理工學院實習
    工廠後續工程及理工教學發展區整建等建築土木（含電梯）
    工程（下稱系爭工程），因訴外人高雄市政府工務局新建工
    程處（下稱高市新工處）聲請台灣高雄地方法院（下稱高雄
    地院）假扣押，高雄地院於80年9 月20日以執行命令扣押華
    巍公司對上訴人在新台幣（下同）500 萬元範圍內之前揭工
    程款債權，華巍公司即於民國（下同）80年11月間提出面額
    500 萬元之被上訴人土銀鳳山分行定期存單（存單號碼為LA
    0000000 ，存款期間2 年，起訖日期︰自80年11月25日起至
    82年11月25日止，年利率8.25% ，下稱系爭定期存單）設定
    質權予上訴人，並辦妥質權登記（登記號碼80年11月25日鳳
    字第005 號，下稱系爭質權）完畢，上訴人遂予以驗收工程
    而交付華巍公司工程款。嗣因上訴人為實行系爭質權通知土
    銀鳳山分行，但土銀鳳山分行竟函復陳稱︰系爭定期存單之
    款項，已依被上訴人高雄行政執行處執行命令，支付高雄行
    政執行處轉給南區國稅局等語，致上訴人無法實行質權，因
    而權利受損。又上訴人為質權人，就該定期存單之金錢債權
    有優先受償之權，高雄行政執行處明知上訴人為系爭定期存
    單之質權人，竟未通知上訴人聲明參與分配，即於90年11月
    22日以執行命令命土銀鳳山分行將包括系爭定期存單之金錢
    債權共593 萬6012元（其中93萬6012元係設定質權予訴外人
    高雄縣政府）支付予高雄行政執行處執行，並轉給南區國稅
    局收取，用以清償華巍公司對南區國稅局之普通債權，不法
    侵害上訴人之權利（最高法院97年度台上字第180 號判決上
    訴人應賠償500 萬元予高雄市政府工務局新建工程處定讞）
    ；而土銀鳳山分行未經上訴人同意，亦未依民法第907 條規
    定未通知上訴人，擅自將系爭定期存單之款項交予高雄行政
    執行處，亦不法侵害上訴人之權利。爰依國家賠償法第2 條
    第2 項、民法第184 條、第185 條第1 項規定，求為命被上
    訴人應連帶給付500 萬元，及自80年11月25日起至清償日止
    ，按週年利率8.25% 計算之利息之判決。原審駁回上訴人之
    訴及假執行之聲請。上訴人於本院聲明：(一)原判決廢棄。(二)
    被上訴人應連帶給付上訴人500 萬元，及自80年11月25日起
    至清償日止，按週年利率8.25% 計算之利息。(三)上訴人願供
    擔保，請准宣告假執行。
三、被上訴人高雄行政執行處辯稱︰高雄行政執行處因受理南區
    國稅局移送華巍公司積欠營利事業所得稅事件，於90年8 月
    3 日依法發執行命令扣押華巍公司於土銀鳳山分行之存款，
    土銀鳳山分行函復陳稱︰華巍公司於該分行有定期存款500
    萬元設定質權予上訴人，93萬6012元設定質權予訴外人高雄
    縣政府，高雄行政執行處乃先後於90年8 月22日、10月4 日
    通知上訴人與高雄縣政府查明債權金額、期限及設質期限；
    高雄縣政府函復陳稱︰該質權所擔保之四筆債權，期限均已
    屆滿等語，而上訴人於90年10月18日函復陳稱︰華巍公司承
    包該校理工實驗大樓工程設定質權500 萬元，期限自80年11
    月25日至82年11月25日止等語，致高雄行政執行處認上訴人
    及高雄縣政府均已陳報無債權，且已逾擔保期限，故逕以收
    取，並無不法；上訴人應就系爭質權所擔保之債權是否存在
    ？暨得否合法實行系爭質權等部分事實負舉證之責；華巍公
    司章程未規定得為保證，竟提供該公司財產為上訴人設定質
    權，有違公司法第16條第1 項規定，不生效力；上訴人係依
    法令設置實施教育之機構，為行政機關之地位，非國家賠償
    法第2 條第2 項之人民，上訴人當事人不適格等語。
    被上訴人土銀鳳山分行則以︰高雄行政執行處扣押系爭定期
    存單之款項時，土銀鳳山分行曾函復告知，上訴人為系爭定
    期存單之質權人，高雄行政執行處遂函請上訴人查明設質期
    限並陳報債權，上訴人收受後，並未向高雄行政執行處聲明
    參與分配優先受償，土銀鳳山分行係依高雄行政執行處執行
    命令，將前已扣押之款項交付，並無故意或過失不法侵害上
    訴人權利之事，上訴人依侵權行為法律關係，對土銀鳳山分
    行起訴，顯無理由等語，資為抗辯。並均於本院為駁回上訴
    之聲明。
四、兩造不爭執之事實︰
  (一)上訴人將系爭工程，交由華巍公司承攬，雙方於79年6 月25
    日簽訂工程契約；嗣因新工處向高雄地院聲請假扣押華巍公
    司對上訴人系爭工程之工程款債權，高雄地院於80年9 月25
    日以（80）高維民齊80執全576 字第23764 號執行（扣押）
    命令，就華巍公司對上訴人在500 萬元之範圍內之工程款債
    權，禁止華巍公司收取或為其他處分，上訴人亦不得向華巍
    公司清償，上訴人即於80年10月4 日向高雄地院具狀聲明異
    議陳稱︰系爭工程迄未正式驗收，華巍公司亦未立具保固切
    結書及繳納保固金，其並無任何給付工程款義務等語；華巍
    公司遂於80年11月19日函請上訴人同意華巍公司為上開假扣
    押而提供500 萬元定期存單並設定質權予上訴人，直至法院
    撤銷上開假扣押或結案為止等語，並於80年11月間提出系爭
    定期存單，經辦妥系爭質權設定予上訴人之登記後，上訴人
    予以驗收系爭工程而悉數給付華巍公司工程款。
  (二)高雄行政執行處曾於90年8 月3 日以雄執愛90年度營所稅執
    特專字第60021 號執行命令，在執行金額1999萬1079元範圍
    內之華巍公司存款債權予以扣押，禁止華巍公司收取債權或
    為其他處分，土銀鳳山分行亦不得向華巍公司清償；嗣於90
    年10月4 日以雄執愛90年度特專字第60021 號函陳稱︰據土
    銀鳳山分行陳稱，上訴人就華巍公司於該分行之定期存款設
    有質權，請於90年10月19日前查明設質期限，並陳報債權惠
    復等語，上訴人於同年月18日以中總字第9362號函復陳稱
    ︰華巍公司承包上訴人理工實驗大樓工程設定質權500 萬元
    ，期限自80年11月25日起至82年11月25日止，並檢附土銀鳳
    山分行辦妥設定質權登記之覆函乙件。高雄行政執行處於90
    年11月22日以雄執愛90年度營所稅執特專字第00060021號執
    行命令，命土銀鳳山分行應交付華巍公司之金錢債權，以轉
    給移送機關南區國稅局，並於91年1 月9 日實行分配。
  (三)高市新工處與華巍公司間上開假扣押之本案訴訟，業經最高
    法院判決確定，華巍公司應給付新工處4974萬7782元9 角6
    分及其利息，而高市新工處遂聲請高雄地院於91年6 月4 日
    以91高貴民齊90執字第44715 號收取命令，准許高市新工處
    向上訴人收取已扣押之華巍公司對上訴人系爭工程之工程款
    債權500 萬元；上訴人即欲實行系爭質權而通知土銀鳳山分
    行，土銀鳳山分行函復陳稱︰系爭定期存單款項已依高雄行
    政執行處90年11月22日雄執愛90年度營所稅執特專字第0060
    021號執行命令，支付高雄行政執行處等情。
五、本件所應審究之兩造間之爭點為；(一)上訴人是否為國家賠償
    法第2 條第2 項規定所稱：「人民」？得否向高雄行政執行
    處請求國家賠償？其是否當事人不適格？(二)華巍公司以系爭
    定期存單設定質權予上訴人，所擔保之債權為何？其效力如
    何？(三)高雄行政執行處有無故意或過失不法侵害上訴人之權
    利？上訴人是否與有過失？(四)被上訴人土銀鳳山分行是否應
    負侵權行為損害賠償責任？茲分述如下：
  (一)上訴人是否為國家賠償法第2 條第2 項規定所稱之「人民」
    ？是否得向高雄行政執行處請求國家賠償？其是否當事人適
    格？
    1.按國家賠償法第2 條第2 項前段規定︰「公務員於執行職
      務行使公權力時，因故意或過失不法侵害人民自由或權利
      者，國家應負損害賠償責任。」依上開法條規定，得請求
      國家賠償者，為其利益或權利受損害人民，此所謂人民，
      並未限制以自然人為限，法人或其他非法人組織於其所得
      享有非專屬自然人之權利利益受損害時，亦得請求國家賠
      償。查本件高雄行政執行處於就公法債權實施強制執行措
      施時，係就上訴人與訴外人華巍公司間因私經濟行為（即
      國庫行政）所滋生之債權實施行政執行，此際，上訴人係
      基於財產權主體之地位立與人民同一之法律地位，因高雄
      行政執行處之公權力之行使而受損害，而非機關相互間之
      內部行政事實行為而受有損害，自得請求國家賠償。
    2.次按，當事人適格，乃當事人就具體特定之訴訟，得以自
      己之名義為原告或被告之資格，因而得受為訴訟標的之法
      律關係之本案判決者而言。此種資格即為訴訟實施權能，
      具備此項資格者，即為正當之當事人。查上訴人主張高雄
      行政執行處因故意或過失不法侵害其質權，自為本件請求
      國家賠償事件之正當當事人，而有實施訴訟之權能，上訴
      人並無當事人不適格之情形，是高雄行政執行處辯稱︰上
      訴人非國家賠償法第2 條第2 項所稱之「人民」，而有上
      訴人當事人不適格之問題云云，尚無可採。
  (二)華巍公司以系爭定期存單設定質權予上訴人，所擔保之債權
    為何？其效力如何？
    1.查，上訴人主張，高市新工處就華巍公司對上訴人系爭工
      程之工程款債權在500 萬元之範圍內，聲請高雄地院核發
      扣押命令，因系爭工程尚未驗收，上訴人並無給付義務，
      故華巍公司始提供系爭定期存單設定質權予上訴人，上訴
      人嗣後予以驗收系爭工程後悉數給付工程款，故系爭質權
      所擔保之債權為將來債權等語（見一審93年6 月15日言詞
      辯論筆錄），另參酌華巍公司80年11月19日華營總字第06
      1 號函內容以觀，可見華巍公司因高市新工處扣押其對上
      訴人之工程款債權，為使系爭工程能順利驗收結算起見，
      乃提供系爭定期存單設定質權予上訴人，俾使上訴人在法
      院撤銷假扣押或終結前，亦能順利驗結而准華巍公司受領
      工程款等情，應可認定，基此，華巍公司與上訴人間設定
      此質權，其目的應在擔保上訴人將執行法院扣押之500 萬
      元工程款給付華巍公司，其將來如因而受有損害對華巍公
      司所得請求之損害賠償請求權，亦即此質權所擔保之債權
      為將來可能發生之債權，按權利質權所擔保之債權，依民
      法第901 條準用同法第887 條但書規定，得由當事人以契
      約訂定之，且不以現在已發生之債權為限，即令以將來可
      能發生之債權設定權利質權亦為法之所許，僅於權利質權
      實行時，其債權須為存在及其數額須為確定而已。查，華
      巍公司與高市新工處間之本案訴訟，業經法院判決確定，
      高市新工處亦聲請高雄地院核發收取命令，准高市新工處
      向上訴人收取已扣押之華巍公司對上訴人之工程款債權50
      0 萬元，已如前述，且高市新工處對上訴人提起請求確認
      債權存在之訴訟，亦經法院判決上訴人敗訴確定在案，此
      有最高法院97年度台上字第180 號民事判決在卷可憑，是
      系爭權利質權所擔保之債權已確定發生，系爭權利質權，
      自無不生效力之情形。
    2.高雄行政執行處另主張，華巍公司之章程未規定得為保證
      業務，華巍公司設定系爭之權利質權，係在擔保上訴人對
      高市新工處之假扣押案款之債務發生時，就定期存單之存
      款優先受償所設定之權利質權，核屬物上擔保，依公司法
      第16條規定及大法官會議釋字第59號解釋，其因保證行為
      而設定之權利質權對華巍公司不生效力，應由華巍公司負
      責人自負保證責任云云，惟按公司法第16條規定「公司除
      依其他法律或公司章程規定得為保證者外，不得為任何保
      證人。公司負責人違反前項規定時，應自負保證責任，如
      公司受有損害時，亦應負賠償責任」，係在限制公司為他
      人作保，並非限制公司為自己之債務提出擔保，本件華巍
      公司設定系爭權利質權其目的係在擔保上訴人對華巍公司
      將來所得請求之損害賠償請求權，並非為擔保他人對上訴
      人之債務，故並無違反公司法第16條規定而不生效力之問
      題，故上訴人此部分主張，並不足採。
  (三)高雄行政執行處有無故意或過失不法侵害上訴人之權利？
    上訴人是否與有過失？
    1.按「關於公法上金錢給付義務之執行，準用強制執行法之
      規定。」；又「依法對於執行標的物有擔保物權或優先受
      償權之債權人，不問其債權已否屆清償期，應提出權利證
      件，聲明參與分配；執行法院知有前項債權人者，應通知
      之。知有債權人而不知其住居所或知有前項債權而不知孰
      為債權人者，應依其他適當方法通知或公告。經通知或公
      告仍不聲明參與分配者，執行法院僅就已知之債權及其金
      額列入分配。其應徵收之執行費，於執行所得金額扣繳之
      。第2 項之債權人不聲明參與分配，其債權金額又非執行
      法院所知者，該債權對於執行標的物之優先受償權，因拍
      賣而消滅，其已列入分配而未受清償部分，亦同。」行政
      執行法第26條、強制執行法第34條第2 項、第3 項及第4
      項分別定有明文。
    2.查，土銀鳳山分行因高雄行政執行處所核發扣押之執行命
      令，而陳報華巍公司在該分行之定期存款500 萬元已設定
      質權予上訴人，前已述及，故高雄行政執行處顯已知悉上
      訴人為系爭定期存單之質權人甚明。復以，高雄行政執行
      處遂先後於90年8 月22日、10月4 日，分別通知上訴人「
      ……請查明該債權金額及期限惠覆」、「請於90年10 月
      19日前查明設質期限並陳報債權惠復」，並先後於同年8
      月27日、10月4 日送達上訴人，此有高雄行政執行處90
      年8 月22日雄執愛90年度營所稅執特專字第60021 號暨送
      達證書、90年10月4 日雄執愛90年度特專字第60021 號函
      暨送達證書等附於行政執行卷宗足憑，且為上訴人所不爭
      執，應堪予認定。且上訴人告亦於90年10月8 日函復高雄
      行政執行處，陳稱：華巍公司承包該校理工實驗大樓工程
      設定質權500 萬元整，期限自80年11月25日至82年11月25
      日止，並檢附土銀鳳山分行80年12月9 日覆函乙件，此有
      上訴人90年10月18日中總字第9362號函暨附件乙份附於
      行政執行卷宗可據，惟高雄行政執行處於91年1 月9 日實
      行分配時，並未將上訴人列為債權人等情，此觀諸行政執
      行卷宗即明，亦為兩造所不爭執，應堪認定。按對於執行
      標的物有擔保物權或優先受償者，無論有無執行名義，均
      應聲明參與分配，經執行法院通知或公告而未聲明者，執
      行法院就未登記之優先債權若不申報，執行法院甚難查明
      ，其債權金額又非執行法院所知者，應以設定擔保之最高
      限額列入分配。蓋擔保權利總金額之最高限額既為設定時
      當事人合意約定，且經設定登記，應具公信，宜以設定擔
      保之最高限額列入分配，俾免因失權效果，侵及擔保物權
      或優先受償者之權益，有失公允，惟分配領款時，應命抵
      押權人提出債權之證明文件，若不能提出，則不能發款，
      就該金額另行分配（86年3 月1 日司法院民事法律專題研
      究(十五)頁62至63參照）。是以，高雄行政執行處既已明知系
      爭定期存單金額，即應以該金額列入實行分配，從而，高
      雄行政執行處未將之列入實行分配，自有應注意並能注意
      而不注意之過失，至為明灼。
    3.查，被上訴人高雄行政執行處已事先從土銀鳳山分行得知
      系爭500 萬存款設有質權，故依強制執行法第34條第3 項
      規定，高雄行政執行處本應發函通知上訴人參與分配，然
      觀其所發函內容，僅要求上訴人「查明設質期限並陳報債
      權」未有「應於幾日內聲明參與分配」之記載，且上訴人
      已於回函中聲明有設定質權500 萬元，並提出設定質權證
      明文件（見本院卷第167 頁），且如前所述，此種情形宜
      以設定擔保之最高限額認定為債權，被上訴人高雄行政執
      行處自應依強制執行法第34條第3 項規定就以500 萬元為
      債權額列入分配，高雄行政執行處未依法辦理而造成上訴
      人之損害，尚難認上訴人之行為對此結果之發生與有過失
      。
  (四)土銀鳳山分行是否應負侵權行為損害賠償責任？
    按「為質權標的物之債權，其債務人受質權設定之通知者，
    如向出質人或質權人一方為清償時，應得他方之同意。他方
    不同意時，債務人應提存其為清償之給付物。」民法第907
    條定有明文；如有違反，債務人對他方因此所受之損害，自
    應負損害賠償責任。是以，此一條文係規範「債務人」向出
    質人或質權人為清償時，應得另一方之同意，始中其肯綮。
    惟查，土銀鳳山分行係因高雄行政執行處依法進行之行政執
    行程序中核發支付轉給命令，始將系爭定期存單之金錢債權
    500 萬元支付予高雄行政執行處，顯非土銀鳳山分行對出質
    人為清償，洵難謂有該條文之適用餘地，是上訴人主張土銀
    鳳山分行未依民法第907 條規定，未經其同意，亦未通知上
    訴人，即將系爭定期存單之金錢債權支付予高雄行政執行處
    ，不法侵害上訴人之權利云云，即有未合，殊無足取。
六、綜上所述，上訴人係因被上訴人高雄行政執行處之過失未將
    上訴人應優先受償之債權列入實行分配，並受有500 萬元之
    損害，上訴人依國家賠償法第2 條第2 項前段之規定，請求
    被上訴人高雄行政執行處給付其損害500 萬元，自屬正當，
    又本件高雄行政執行處侵害上訴人權利造成上訴人損害之時
    點為91年1 月9 日實行分配時，按因回復原狀而應給付金錢
    者，自損害發生時起，加給利息，民法第213 條第2 項定有
    明文，故上訴人請求被上訴人高雄行政執行處自91年1 月9
    日起，至清償日止，按週年利率百分之五加給利息部分，自
    屬正當，超過部分之利息請求不予准許，又被上訴人土銀鳳
    山分行並無侵害上訴人權利之情事，上訴人依民法第184 條
    及第185 條第1 項規定請求土銀鳳山分行應與被上訴人高雄
    行政執行處連帶賠償其500 萬元及法定遲延利息部分，為無
    理由，原審就上開應准許部分駁回上訴人之請求，自有未當
    ，此部分上訴意旨求予廢棄改判，為有理由，自應由本院將
    原判決此部分廢棄改判，准上訴人此部分之請求，至上開不
    應准許部分，原審予以駁回，並駁回其假執行之聲請並無不
    當，此部分上訴為無理由應予駁回。
    又，本院命被上訴人高雄行政執行處應給付部分，上訴人將
    來並無受難於抵償或難於計算之損害之情形，上訴人就此部
    分聲請宣告假執行，為無理由，惟原審就此部分上訴人假執
    行之聲請已予駁回，故本院不另為駁回之諭知，併此明。
七、據上論結，本件上訴為一部有理由，一部無理由，依民事訴
    訟法第450 條、第449 條第1 項、第79條、第78條，判決如
    主文。
中    華    民    國    97    年    7     月    2     日
                              民事第四庭
                                  審判長法官   黃科瑜
                                  法      官   謝靜雯
                                  法      官   陳真真
以上正本證明與原本無異。
如對本判決上訴，須於判決送達後20日內向本院提出上訴狀，其
未表明上訴理由者，應於上訴後20日內向本院提出上訴理由書（
均須按他造當事人之人數附繕本）。上訴時應提出委任律師或具
有律師資格之人之委任狀，並依附註條文規定辦理。
中    華    民    國    97    年    7     月    3     日
                                  書  記  官   邱麗莉
附註：
民事訴訟法第466條之1：
對於第二審判決上訴，上訴人應委任律師為訴訟代理人，但上訴
人或其法定代理人具有律師資格者，不在此限。
上訴人之配偶、3 親等內之血親、2 親等內之姻親，或上訴人為
法人、中央或地方機關時，其所屬專任人員具有律師資格並經法
院認為適當者，亦得為第三審訴訟代理人。第1 項但書及第2 項
情形，應於提起上訴或委任時釋明之。
                                           QFW


司法院資訊處製作；財團法人民間司法改革基金會備份。
